【裁判字號】    98,台上,1837
【裁判日期】    980402
【裁判案由】    違反毒品危害防制條例
【裁判全文】
最高法院刑事判決            九十八年度台上字第一八三七號
上  訴  人  甲○○
            乙○○（原名詹育習）
上列上訴人等因違反毒品危害防制條例案件，不服台灣高等法院
台中分院中華民國九十八年一月六日第二審判決（九十七年度上
重訴字第四八號，起訴案號：台灣苗栗地方法院檢察署九十六年
度偵字第一０三九號），提起上訴，本院判決如下：
    主  文
上訴駁回。
    理  由
一、甲○○部分：
本件原判決認定：上訴人甲○○與乙○○共同基於運輸第一級毒
品海洛因及私運管制物品海洛因進口之犯意聯絡，先由甲○○於
不詳時間在越南胡志明市，將因不詳原因取得之海洛因二百零二
包，藏置於木製鐘錶殼內並分裝成二大箱，再由甲○○於民國九
十六年二月八日在同市某飯店之客房內，指示乙○○與同有犯意
聯絡而真實姓名不詳、通曉越南語、國語之某成年翻譯人員（下
稱不知名之翻譯人員）於翌日（即同年月九日）將上開內藏海洛
因之二大箱物品，攜往越南某貨運行託運。以郵寄空運方式，利
用不知情之貨運行人員，將該批海洛因私運進入台灣地區之桃園
國際機場，經由尚達報關行報關領取後，再由不知情之加悅運輸
有限公司（下稱加悅公司）人員陳志宏駕車沿國道一號高速公路
載運至台中市○○路之DPEX快遞公司，其後再由不知情之順捷貨
運代理股份有限公司（下稱順捷公司）人員至DPEX快遞公司將該
批海洛因領回。乙○○於越南託運該批海洛因後，旋即搭機返回
國內，並於同年月十二日十六時許，前往台中市○○街十四號順
捷公司提領該批海洛因。旋於同日十六時三十分許，為法務部調
查局中部地區機動工作組（下稱中機組）人員當場查獲，並扣得
海洛因二百零二包等情。係以上開事實，業據甲○○於原審坦承
不諱，證人乙○○就甲○○共同私運海洛因進入台灣地區之事實
，亦於第一審結證明確；又本案毒品係經郵寄託運入境後，自桃
園國際機場輾轉運送至順捷公司，再經中機組人員於乙○○前往
領取時當場查獲，亦經證人即加悅公司人員陳志宏於警詢及證人
即承辦本案之調查員顏裕哲於第一審證述甚詳；且有乙○○與甲
○○之女友陳嘉雯間之通訊監察譯文、甲○○向乙○○催貨之簡
訊通訊監察譯文、甲○○之入出境查詢結果瀏覽列本附卷及海洛
因二百零二包扣案可證﹝該扣案物品經送法務部調查局鑑定結果
顯示：均含第一級毒品海洛因成分（合計淨重九百六十八點三五
公克，純質淨重六百七十三公克，空包裝總重八十三點七四公克
），有法務部調查局九十六年三月十六日調科壹字第０９６２３
０２２９６０號鑑定書在卷可憑﹞，甲○○於原審之自白堪認與
事實相符。至甲○○於偵查中及第一審否認犯行，辯稱：其對於
本案從頭到尾都不清楚，也都不在場，實際指示託運本案毒品之
人是丁仁彬云云，顯係圖卸之詞，不足採信。因認甲○○上開私
運海洛因入境之犯行，事證明確，洵堪認定。復以海洛因係毒品
危害防制條例第二條第二項第一款規定之第一級毒品，亦係行政
院依據懲治走私條例第二條第一項所定「公告管制物品項目及其
數額」中之甲類第四款管制進出口物品。核甲○○所為，係犯毒
品危害防制條例第四條第一項之運輸第一級毒品罪及懲治走私條
例第二條第一項私運管制物品進口罪，甲○○於運輸海洛因前之
持有低度行為，應為其運輸之高度行為所吸收，不另論罪。甲○
○與乙○○及該不知名之翻譯人員，就本件犯行均有犯意聯絡及
行為分擔，為共同正犯；又甲○○利用不知情之運送人員將本案
毒品自越南一路輾轉運輸至順捷公司，為間接正犯。甲○○所犯
上開二罪名，係以一行為觸犯二罪名之想像競合犯，應依刑法第
五十五條規定，從較重之運輸第一級毒品罪處斷。第一審認本案
私運之海洛因數量合計淨重高達九百六十八點三五公克，純質淨
重亦達六百七十三公克，其自海外輸入境內，倘流入市面，則毒
害所及，非僅國人多數生命、身體受其侵害，社會、國家法益亦
不免受損，更符合立法上原先欲從重處罰之暴利特質（即非一般
少量小額之販賣、運輸可比擬），若僅藉由長期自由刑措置，無
法達成防制目的，亦有悖於公平正義，是甲○○並無刑法第五十
九條減輕其刑規定之適用；經審酌甲○○本件犯行之情節，尚非
同質犯罪中，最為嚴重極端者，猶未達求其生而不可得之程度，
在法定刑僅有死刑、無期徒刑之情形下，應以無期徒刑為適當等
一切情狀，適用毒品危害防制條例第四條第一項、第十八條第一
項前段、第十九條第一項，懲治走私條例第二條第一項，刑法第
十一條前段、第二十八條、第五十五條、第三十七條第一項、第
八十九條規定，論甲○○共同運輸第一級毒品之罪而量處無期徒
刑，並宣告褫奪公權終身，扣案之海洛因二百零二包（合計淨重
九百六十八點三五公克，另內含有海洛因殘渣無法析離之空包裝
總重八十三點七四公克）均沒收銷燬之，其餘扣案盛裝海洛因之
外木盒及錶殼機件一箱、門號0000000000、0000
000000之行動電話（均含ＳＩＭ卡，同為ＮＯＫＩＡ廠牌
）各一具及包裝紙箱二個為共同正犯乙○○及該不知名之翻譯人
員所有，且係供本件私運海洛因所用之物，業據乙○○供承在卷
，併宣告沒收；認事用法及量刑均屬適當，甲○○於原審指摘第
一審量刑過重云云，難認為有理由。原判決因而維持第一審關於
甲○○部分之判決，駁回甲○○在第二審之上訴，經核原判決該
部分尚無違誤。甲○○之上訴意旨雖指稱：(一)甲○○於原審坦承
者為其之入出境查詢結果、陳嘉雯為其女友、其有發簡訊予乙○
○等情，並未就犯罪事實自白。原判決認定甲○○之自白與事實
相符，理由矛盾。(二)原判決認乙○○於偵查中以證人身分具結後
所為之陳述，並無顯有不可信之情況，自得為證據。但乙○○於
偵查中既經檢察官同意依證人保護法相關規定減免其刑，顯然檢
察官已有利誘之不正訊問情形，原判決將之引為論罪依據，理由
矛盾。(三)原審並未詢問甲○○對乙○○之證詞有何意見及給予詰
問之機會，僅告知筆錄要旨，顯然不當剝奪法律賦予之權利。(四)
原判決事實欄認定甲○○於九十六年二月八日在越南胡志明市某
飯店之客房內，指示乙○○與不知名之翻譯人員將內藏海洛因之
二大箱物品攜往越南某貨運行託運。但甲○○於原審已多次表明
其於當日並未身處越南，原審未向越南相關單位查詢甲○○有無
入境越南，逕依入出境查詢結果瀏覽列本認定甲○○當日在越南
，有應於審判期日調查之證據未予調查之違法。(五)原判決認定甲
○○辯稱實際指示運輸毒品者乃丁仁彬係不足採，但原審並未查
明丁仁彬是否身在大陸地區，僅依乙○○之證詞，草率論罪，顯
然違法。(六)原審法院針對同為運輸第一級毒品之案件，於九十五
年度上訴字第一三八三號判決，判處運輸海洛因一千三百十九點
三五公克之該案被告有期徒刑八至十四年不等；於九十七年度重
上更（四）字第四一號判決，判處運輸海洛因二千零九十六公克
之該案被告有期徒刑九年六月；於九十七年度上重更（五）字第
一八號判決，判處運輸海洛因六千二百二十點九八公克之該案被
告有期徒刑十二年。甲○○運輸之毒品純質淨重為六百七十三公
克，遠少於上開三件判決之被告所運輸之數量，卻判處較重之刑
期，原判決顯未顧及具有類似犯罪情況之他案被告之量刑，致產
生量刑上之歧異。又原審僅以甲○○居於主控地位，即謂無刑法
第五十九條之適用，然甲○○輸入之海洛因尚在貨運公司即遭中
機組人員查獲，尚未建立穩定持有關係，亦未對國人生命、身體
直接危害，更難謂有犯罪所得；且甲○○於原審對犯行坦承不諱
，原審對上開犯罪情狀棄置不論，科以無期徒刑，實難謂適當。
再者，甲○○與乙○○共同犯運輸第一級毒品罪，較之乙○○僅
量處有期徒刑六年，甲○○所處之刑顯然不符比例原則。(七)原判
決認定扣案之海洛因純質淨重為六百七十三公克，此部分並不在
第一審判決認定之事實內，則原判決應於主文載明扣案海洛因之
純質淨重始為適法。原判決竟維持第一審之判決，未撤銷第一審
判決另行判決，顯有主文與事實、理由矛盾之違法等語。然查：
所謂自白，係指犯人及犯罪事實俱經有權偵查追訴之機關發覺後
，犯人自行承認其犯罪事實之意。甲○○於原審九十七年十一月
二十四日行準備程序時，經受命法官詢以「上訴之要旨？」時，
答稱：「原審（指第一審）判太重了，我認罪了，我知道錯了，
請求法官給我一次機會」等語（見原審卷第六五頁），至原審九
十七年十二月二十三日審判期日，對於審判長訊問之犯罪事實亦
表示「沒有意見」（見原審卷第九十頁背面）。甲○○之上訴意
旨(一)謂其未於原審自白云云，顯與卷內訴訟資料不符。又甲○○
對於本件犯罪事實已於原審自白不諱，原審依據其自白，證人乙
○○、陳志宏、顏裕哲之證詞，卷附通訊監察譯文、甲○○之入
出境查詢結果瀏覽列本及扣案之海洛因等證據資料，認定甲○○
私運海洛因入境之犯行明確，並無採證違法之情事。原審縱未就
甲○○入境越南之資料及丁仁彬是否身處大陸地區等事項為調查
，於本件犯罪事實之認定並無影響。甲○○之上訴意旨(四)、(五)執
此指摘，尚難認為有理由。量刑輕重及適用刑法第五十九條酌減
其刑否，均屬事實審法院得依職權自由裁量之事項；又刑法第五
十九條之酌量減輕其刑，必須犯罪有特殊之原因與環境，在客觀
上足以引起一般同情，認為即使予以宣告法定最低度刑期，猶嫌
過重者，始有其適用；至於犯罪後之態度如何，僅屬刑法第五十
七條所定科刑輕重應審酌之事項之一，不得據為酌量減輕其刑之
理由。原判決已敘明第一審認為甲○○不適用刑法第五十九條規
定減輕其刑，量處其無期徒刑應為適當之理由（見原判決正本第
六、七頁）；另對於乙○○併依刑法第五十九條、證人保護法第
十四條第一項遞減其刑後，量處有期徒刑六年（見原判決正本第
六、八頁），所量之刑均未逾法定刑度。而共同正犯及他案被告
涉案情節有別，甲○○之上訴意旨(六)徒執乙○○及他案被告之判
決結果，指摘原判決量刑違背比例原則，亦非可採。另按查獲之
第一級毒品，不問屬於犯人與否，均沒收銷燬之，此為毒品危害
防制條例第十八條第一項所明定。依卷附法務部調查局鑑定書記
載：「壹、五、送驗項目：獲案毒品檢驗（海洛因純度係以海洛
因自由鹼為基準）；、鑑定結果：送驗檢品二百零二包均含第
一級第六項毒品海洛因成分，合計淨重九百六十八點三五公克…
純度百分之六九點五，純質淨重六百七十三公克」（見偵查卷第
五六頁），該純質淨重係指海洛因中所含海洛因自由鹼之重量，
而該海洛因自由鹼與其餘成分既已混和成淨重九百六十八點三五
公克之扣案海洛因而無從單獨析離，自應將扣案之海洛因全部沒
收銷燬。判決主文未記載該純質淨重，難謂有主文與事實、理由
矛盾之違法。甲○○之上訴意旨(七)執以指摘，容有誤會。至原審
於九十七年十一月二十四日、同年十二月二十三日審判期日，僅
提示證人乙○○於第一審之證詞予甲○○、辯護人及檢察官表示
意見，漏未提示證人乙○○於偵查中之證詞（見原審卷第六六頁
、第八七頁背面），卻援引該項證詞為判決依據，固有未洽，然
除去該項證據，仍無礙本件犯罪事實之認定及法律適用之正確性
，於判決結果並不生影響。甲○○之上訴意旨(二)、(三)執以指摘原
判決違背法令，自非有據。綜上，應認甲○○之上訴為無理由，
予以駁回。
二、乙○○（原名詹育習）部分：
按刑事訴訟法第三百七十七條規定：上訴於第三審法院，非以判
決違背法令為理由不得為之；是提起第三審上訴，應以原判決違
背法令為理由，係屬法定要件；如果上訴理由書狀並未依據卷內
訴訟資料具體指摘原判決不適用何種法則或如何適用不當，或所
指摘原判決違法情事顯與法律規定得為第三審上訴理由之違法情
形不相適合時，均應認其上訴為違背法律上之程式，予以駁回。
本件原判決撤銷第一審關於上訴人乙○○（原名詹育習）部分之
科刑判決，改判依想像競合犯之規定，從一重論處乙○○共同運
輸第一級毒品罪刑（處有期徒刑六年），已詳敘其調查證據之結
果及證據取捨並認定事實之理由；所為論斷，均有卷存證據資料
可資覆按。從形式上觀察，原判決並無違背法令之情形。乙○○
之上訴意旨略稱：本件係因乙○○之供述始查獲共同正犯甲○○
，依本院八十九年度台上字第一七八號判決之意旨及行政院九十
七年九月二十二日函請立法院審議毒品危害防制條例修正草案修
正條文草案總說明三之說明（將該條例第十七條原條文「供出毒
品來源，因而查獲者」修正為「供出毒品來源，因而查獲其他正
犯或共犯者」），自應依毒品危害防制條例第十七條規定減輕其
刑；原判決不依該條規定減輕乙○○之刑，有判決不適用法則之
違背法令等語。
惟查：犯毒品危害防制條例第四條第一項運輸第一級毒品罪，供
出毒品來源，因而破獲者，依同條例第十七條規定，固得減輕其
刑；然其立法用意，旨在鼓勵被告供出其所運輸之毒品來源，俾
追究出該毒品之前手，以澈底清除毒品氾濫。故所謂「供出毒品
來源」係指具體供出上游之毒品來源，以防止毒品之蔓延而言；
如僅供出共犯，而未供出上游之毒品來源，即不得依上開法條減
輕其刑。依原判決認定之事實，乙○○與甲○○係運輸第一級毒
品之共同正犯，甲○○並非乙○○所運輸之毒品來源。原判決未
適用毒品危害防制條例第十七條減輕乙○○之刑，並無不適用法
則或適用法則不當之違背法令。矧毒品危害防制條例第十七條僅
規定得減輕其刑，而非必須減輕其刑，縱因乙○○所供而破獲其
毒品之上游來源，原審法院仍有自由裁酌是否減輕其刑之職權。
乙○○之上訴意旨並未依據卷內資料具體表明原判決有如何違背
法令之情事，徒執本院其他不同案情之個案及主管機關尚在研議
中之法律意見，指摘原判決不適用法則，顯非適法之第三審上訴
理由。應認乙○○之上訴為違背法律上之程式，予以駁回。
據上論結，應依刑事訴訟法第三百九十六條第一項、第三百九十
五條前段，判決如主文。
中    華    民    國  九十八  年    四    月    二    日
                      最高法院刑事第七庭
                          審判長法官  林  永  茂
                                法官  吳  昆  仁
                                法官  蘇  振  堂
                                法官  蕭  仰  歸
                                法官  林  立  華
      本件正本證明與原本無異
                                      書  記  官
中    華    民    國  九十八  年    四    月    六    日
                                                      Ｑ
附錄：本案論罪科刑法條全文
毒品危害防制條例第四條第一項：
製造、運輸、販賣第一級毒品者，處死刑或無期徒刑；處無期徒
刑者，得併科新台幣一千萬元以下罰金。


司法院資訊處製作；財團法人民間司法改革基金會備份。
